【裁判字號】    92,台上,3790
【裁判日期】    920710
【裁判案由】    偽造文書
【裁判全文】
最高法院刑事判決                              九十二年度台上字第三七九○號
    上  訴  人  甲○○
右上訴人因偽造文書案件，不服台灣高等法院台中分院中華民國九十年一月三日第二
審判決（八十八年度上訴字第二三四號，起訴案號：台灣苗栗地方法院檢察署八十六
年度偵字第六九七號），提起上訴，本院判決如左：
    主  文
原判決撤銷，發回台灣高等法院台中分院。
    理  由
本件原判決認定上訴人甲○○係宏衡營造股份有限公司（下稱宏衡公司）負責人，依
稅捐稽徵法第四十七條規定為納稅義務人，於民國八十三年五月間某日起至同年六月
間某日止，因承包苗栗縣竹南鎮運動公園工程、新竹縣湖口鄉公所行政大樓新建工程
、湖口鄉示範托兒所新建工程，為圖虛增成本，逃漏營利事業所得稅，以圖得財產上
不法利益，明知宏衡公司與王振慶（另案經判處罪刑）經營之慶隆營造廠並無銷售勞
務或貨物之事實，竟基於概括犯意，先於八十三年五月間某日起至同年八月間某日止
，向陳允火（另案於福建金門地方法院審理）以每張統一發票面額百分之十之價格購
買慶隆營造廠之統一發票八張，其發票金額分別為新台幣（下同）一百零二萬元、一
百零二萬元、一百九十一萬一千元、一百七十一萬二千一百元、六十三萬五千三百八
十元、五十三萬六千四百六十元、五十八萬四千六百二十元及五十八萬三千五百四十
元，並先於八十四年五月三十一日，以其中金額為一百零二萬元、一百零二萬元、一
百九十一萬一千元及一百七十一萬二千一百元之不實統一發票四張，共計五百六十六
萬三千一百元列入上開工程之工程成本內，填製於會計憑證等資料上，據以向財政部
台灣省中區國稅局竹南稽徵所申報宏衡公司八十三年度營利事業所得稅，而逃漏營利
事業所得稅一百四十一萬五千七百七十五元，致生損害於稅捐稽徵機關徵收稅捐之正
確性。復於八十五年四月十日，基於同一犯意，以其中金額為六十三萬五千三百八十
元、五十三萬六千四百六十元、五十八萬四千六百二十元及五十八萬三千五百四十元
之不實統一發票四張，共計二百三十四萬元，依同一方式，填製於會計憑證等資料上
，向財政部台灣省中區國稅局申報宏衡公司八十四年度營利事業所得稅，而逃漏該公
司八十四年營利事業所得稅五十八萬五千元，致生損害於稅捐稽徵機關徵收稅捐之正
確性等情。因認第一審判決依牽連犯，從一重論處上訴人連續行使偽造私文書罪刑（
處有期徒刑八月，緩刑三年），為無不合，予以維持，駁回上訴人在第二審之上訴。
固非無見。
惟查：(一)、刑法第二百十條之偽造私文書罪，以無製作權人而捏造他人名義製作該文
書為構成要件，如行為人對於此種文書本有製作權，縱令其製作之內容虛偽，且涉及
他人之權利，除合於同法第二百十五條之規定，應依該條處罰外，尚難論以偽造私文
書之罪。原判決事實認上訴人係向王振慶價購其所出具慶隆營造廠之不實統一發票計
八紙，並將之列入所經營宏衡公司之會計憑證等資料，據以虛增成本，持之申報該公
司八十三、八十四年度營利事業所得，而逃漏營利事業所得稅等情，因認其牽連犯刑
法第二百十六條、第二百十條之行使偽造私文書罪、稅捐稽徵法第四十一條逃漏稅捐
罪及商業會計法第七十一條第一款之罪。然慶隆營造廠既係王振慶所經營，王某就該
營造廠之統一發票自有開立製作之權，縱所載內容不實，亦屬應否成立刑法第二百十
五條之業務上文書登載不實罪問題，要無論以偽造私文書罪餘地。則上訴人縱有知為
不實而持該統一發票行使情事，似亦無成立行使偽造私文書罪可言。原判決論以該罪
，即有判決適用法則不當之違法。又依商業會計法第十五條規定，會計憑證分為原始
憑證、記帳憑證兩種，而同法第十六、十七條就該二憑證之種類、定義，亦分別定有
明文。原判決事實認上訴人係宏衡公司負責人，而以所購得不實之統一發票虛增成本
，並將之填載於會計憑證等資料內，據以申報營利事業所得稅，因認此部分應成立商
業會計法第七十一條第一款之罪。然判決事實就上訴人究於何種文件資料上為不實填
載，既未為具體明確之認定記載，已無從判斷是否屬商業會計法所規定之「會計憑證
」，自不足為適用法律之依據。(二)、稅捐稽徵法第四十一條之處罰對象為納稅義務人
，同法第四十七條第一款之規定，係將納稅義務人公司之責任，基於刑事政策之考慮
，於其應處徒刑範圍，轉嫁於公司負責人，故於此種情形而受罰之公司負責人，乃屬
「代罰」，其個人究非納稅義務人。本件依第一審判決書記載之事實，本件先後以不
實統一發票虛增成本，而逃漏八十三、八十四年度營利事業所得稅之納稅義務人，應
係「宏衡公司」，此由該判決理由所引用之宏衡公司八十三年、八十四年度營利事業
所得稅結算申報書之記載亦明（見一審卷第二二六、二三五頁）。至上訴人個人則係
依第四十七條第一款規定，而於同法第四十一條應處徒刑範圍內，因轉嫁而代罰而已
，究非納稅義務人本人。是第一審判決事實認上訴人係宏衡公司之負責人，依稅捐稽
徵法第四十七條規定為納稅義務人，即不無違誤。且其判決理由僅認上訴人係犯稅捐
稽徵法第四十一條之逃漏稅捐罪，就上訴人為納稅義務人宏衡公司之負責人，其係依
同法第四十七條第一款規定轉嫁，而於徒刑範圍內代罰之旨，未為必要之說明，復未
於論結欄內引用該條規定，應兼有判決理由不備及不適用法則之違誤。原判決未加糾
正，猶予維持，亦屬違法。(三)、上訴人於第一審調查時否認有本件犯行，辯稱慶隆營
造廠確有派人來施工，並有李錫煌擔任監工，其第一審及原審之選任辯護人並先後具
狀稱慶隆營造廠向宏衡公司承包上開工程，係指派李錫煌為工地負責人及負責請款，
宏衡公司確有支付該工程款，由證人李錫煌簽收等語，且提出有李錫煌簽名之宏衡公
司支出傳票影本八紙為憑（見一審卷第九十六頁背面、第一○三頁、第一○七至一一
四頁、原審卷第二十六頁）。參諸證人即宏衡公司會計蔡玉銀證稱該支出傳票係伊經
手，確有支出該款項無訛；而證人李錫煌於另案王振慶被訴違反稅捐稽徵法案調查時
亦結稱伊係營造工程小包，負責找工人，材料部分有時亦自己找，伊自八十一、二年
至八十五年間承包慶隆營造廠之工程……在新竹有做托兒所、公園，……請款有時會
向新竹苗栗的徐經理請款等語（見原審卷第四十、四十一頁），似徵上訴人及其選任
辯護人所持上開辯解尚非全然無據。則上開支出傳票上李錫煌之簽名是否真正？李某
在其上簽名之原因為何？攸關上訴人上開辯詞真實性之判斷，而影響於本件罪名成否
之認定，自有進一步詳查、釐清必要。原判決於理由內亦認該由李錫煌簽名支出傳票
之款項究係直接付予李錫煌，或係交由慶隆營造廠，仍有疑義（見原判決第七頁），
乃對之未深入查究，遽為科刑判決，亦未免速斷，而有應於審判期日調查之證據未予
調查之違法。以上，或係上訴意旨所指摘，或為本院得依職權調查之事項，應認原判
決有撤銷發回更審之原因。
據上論結，應依刑事訴訟法第三百九十七條、第四百零一條，判決如主文。
中      華      民      國    九十二    年      七      月      十      日
                              最高法院刑事第十二庭
                                  審判長法官  張  淳  淙
                                        法官  謝  俊  雄
                                        法官  蘇  振  堂
                                        法官  張  春  福
                                        法官  呂  丹  玉
      右正本證明與原本無異
                                              書  記  官
中      華      民      國    九十二    年      七      月     十六     日
                                                                       Ｋ


司法院資訊處製作；財團法人民間司法改革基金會備份。
